ACORDAO-COMPLETO-2514172

ACÓRDÃO 17735/2021 ATA 36/2021 - PRIMEIRA CÂMARA

VISTA, relatada e discutida esta tomada de contas especial instaurada pelo Ministério da Cultura em razão da não comprovação da regular aplicação de recursos captados mediante incentivo fiscal da Lei Rouanet para o projeto cultural intitulado "Tropeiros", que visava à edição e distribuição de 3.000 exemplares de um livro com imagens do fotógrafo Vito D'Alessio.
ACORDAM os Ministros do Tribunal de Contas da União, reunidos em sessão da 1ª Câmara, ante as razões expostas pelo relator, e com fundamento nos arts. 1º, inciso I; 16, alínea "c" e § 3º; 19; 23, inciso III; 26; 28, inciso II; e 57 da Lei 8.443/1992 c/c os arts. 214, inciso III, alínea "a"; e 217 do Regimento Interno, em: 
9.1. conhecer do expediente anexado às peças 71/72 como mera petição e indeferir o pedido de concessão de novo prazo para comprovação da execução física do projeto;
9.2. rejeitar as alegações de defesa de Passargada Publicidade Ltda., Renato Dutra da Silva e Vito D'Alessio Neto;
9.3. julgar irregulares as contas de Passargada Publicidade Ltda., Renato Dutra da Silva e Vito D'Alessio Neto;
9.4. condená-los, solidariamente, ao recolhimento aos cofres do Fundo Nacional de Cultura das quantias a seguir especificadas, atualizadas monetariamente e acrescidas de juros de mora a partir das datas discriminadas até a data do pagamento:
	Data
	Valor (R$) 
	Tipo

	28/12/2007
	26.500,00
	Débito

	24/10/2008
	15.000,00
	Débito

	11/11/2008
	8.500,00
	Débito

	30/03/2009
	15.000,00
	Débito

	29/09/2009
	25.000,00
	Débito

	30/09/2009
	5.000,00
	Débito

	23/10/2009
	15.000,00
	Débito

	29/12/2009
	35.000,00
	Débito

	05/02/2010
	2.717,00
	Débito

	30/03/2010
	5.000,00
	Débito

	29/06/2010
	30.000,00
	Débito

	29/09/2010
	30.000,00
	Débito

	30/12/2010
	14.065,00
	Débito

	30/12/2010
	420,00
	Débito

	06/09/2011
	35,60
	Crédito

	01/06/2018
	2.277,66
	Crédito

	29/06/2018
	2.323,56
	Crédito

	05/09/2018
	2.323,57
	Crédito

	05/10/2018
	2.332,00
	Crédito

9.5. aplicar-lhes, individualmente, multa de R$ 20.000,00 (vinte mil reais) , a ser recolhida aos cofres do Tesouro Nacional, com atualização monetária calculada da data deste acórdão até a data do pagamento, se este for efetuado após o vencimento do prazo abaixo estipulado;
9.6. fixar prazo de 15 (quinze) dias, a contar das notificações, para comprovação, perante o Tribunal, do recolhimento das dívidas acima imputadas;
9.7. autorizar, caso venha a ser solicitado e se o processo não tiver sido remetido para cobrança judicial, o pagamento das dívidas em até 36 (trinta em seis) parcelas mensais consecutivas, a primeira a ser paga no prazo acima fixado e as demais, a cada 30 (trinta) dias a contar da parcela anterior, com incidência, sobre cada valor mensal atualizado monetariamente, de juros de mora, na forma da legislação em vigor, e alertar os responsáveis que a falta de comprovação do recolhimento de qualquer parcela importará no vencimento antecipado do saldo devedor;
9.8. autorizar a cobrança judicial das dívidas, caso não atendidas as notificações;
9.9. enviar cópia desta deliberação ao procurador-chefe da Procuradoria da República no Estado de São Paulo, para as providências cabíveis, bem como à Secretaria Especial de Cultura e aos responsáveis, para ciência, com a informação de que o inteiro teor deste acórdão e do relatório e do voto que o fundamentam está disponível no endereço eletrônico www.tcu.gov.br/acordaos.

TCE instaurada pelo Ministério da Cultura. Lei Rouanet. Impugnação parcial das despesas realizadas com recursos captados pela Dialeto Latin American Documentary Ltda, destinadas à execução do projeto cultural "Tropeiros - Livro".

Primeira Câmara

Secretaria Especial de Cultura

3. Responsáveis: Passargada Publicidade Ltda (00.147.949/0001-19); Renato Dutra da Silva (XXX.892.718-XX); Vito D'Alessio Neto (XXX.914.358-XX)

13.1. Ministros presentes: Benjamin Zymler (na Presidência), Vital do Rêgo e Jorge Oliveira (Relator).

JORGE OLIVEIRA

Transcrevo, como parte deste relatório, a instrução final elaborada pela Secretaria de Controle Externo de Tomada de Contas Especial - SecexTCE constante das peças 67 a 69:
"INTRODUÇÃO
1.	Cuidam os autos de tomada de contas especial instaurada pelo Ministério da Cultura - MinC (atualmente Secretaria Especial de Cultura) , em desfavor da Dialeto Latin American Documentary Ltda. (CNPJ 00.147.949/0001-19) , e de seu dirigente, Renato Dutra da Silva  (CPF XXX.892.718-XX) , em virtude da não comprovação da boa e regular gestão dos recursos captados mediante incentivo fiscal da 'Lei Rouanet' para o Pronac 06-2806 - 'Tropeiros', que visava à edição e distribuição de 3.000 exemplares de um livro com imagens do fotógrafo Vito D'Alessio, conforme descrição constante da peça 4, p. 19 e 24.
HISTÓRICO
2.	A Portaria MinC 448/2006 autorizou a captação do valor de apoio, totalizando R$ 247.979,50 no período de 14/9/2006 a 31/12/2006 (peça 4, p. 46) , posteriormente prorrogada para até 30/6/2011.
3.	Do total autorizado, foi captado pelo proponente R$ 227.202,00, conforme recibos de captação e extratos bancários (peça 4, p. 112-138) .
	Data da captação
	Valor (R$) 
	Recibo mecenato

	28/12/2007
	26.500,00
	Peça 4, p. 51

	24/10/2008
	15.000,00
	Peça 4, p. 57

	11/11/2008
	8.500,00
	Peça 4, p. 58

	30/03/2009
	15.000,00
	Peça 4, p. 59

	29/09/2009
	25.000,00
	Peça 4, p. 68

	30/09/2009
	5.000,00
	Peça 4, p. 69

	23/10/2009
	15.000,00
	Peça 4, p. 70

	29/12/2009
	35.000,00
	Peça 4, p. 71

	05/02/2010
	2.717,00
	Peça 4, p. 72

	30/03/2010
	5.000,00
	Peça 4, p. 73

	29/06/2010
	30.000,00
	Peça 4, p. 75

	29/09/2010
	30.000,00
	Peça 4, p. 76

	30/12/2010
	14.065,00
	Peça 4, p. 77

	30/12/2010
	420,00
	Peça 4, p. 78

4.	O proponente apresentou a prestação de contas final, com os documentos datados de setembro de 2011 (peça 4, p. 82-97) .
5.	O MinC diligenciou o proponente para que apresentasse comprovação da distribuição gratuita dos exemplares do livro e a divulgação da obra, tendo o documento sido entregue em 15/8/2011 (peça 4, p. 98-99) . Mesmo tendo requerido prorrogação de prazo para responder à diligência (peça 4, p. 102) , não voltou a comparecer aos autos com resposta ao pedido do órgão.
6.	Assim, por meio de Relatório de Execução (peça 4, p. 104) , o Minc concluiu que o objeto foi executado, mas não se comprovou a execução do plano de distribuição e divulgação acordado, propondo a aprovação da execução física do projeto com ressalvas.
7.	Todavia, foi proposta a reprovação da prestação de contas devido a falhas na execução financeira, além da devolução de parte dos recursos captados, no total de R$ 142.980,00 (peça 4, p. 141) , tendo sido notificado o proponente acerca de tal reprovação (peça 4, p. 142) .
8.	Em face da não comprovação da boa e regular aplicação da totalidade dos recursos repassados, a gestão empreendida no projeto foi quali¿cada como irregular, conforme o Laudo Final sobre a Prestação de Contas n° 48/2015/C9/G3/PASSIVO/SEFIC/MinC (peça 4, p. 143) que determinou sua reprovação e deferiu a inabilitação da proponente.
9.	Mesmo tendo requerido prazo adicional para apresentar recurso, acatado pelo MinC, os responsáveis não trouxeram novos elementos aos autos (peça 4, p. 164-166) .
10.	Diante da não apresentação de novos documentos e da consequente não demonstração da boa e regular gestão dos recursos repassados, assim como a não devolução dos recursos, instaurou-se o presente processo. Nesse sentido, no Relatório de TCE 30/2017 (peça 4, p. 167) , concluiu-se que o prejuízo importava no valor histórico de R$ 141.545,00, imputando-se a responsabilidade solidária a Dialeto Latin American Documentary Ltda. (CNPJ 00.147.949/0001-19) e a Renato Dutra da Silva (CPF XXX.892.718-XX) . As irregularidades imputadas foram: 'Não distribuição do produto cultural; Impugnação parcial das despesas realizadas' (peça 4, p. 168) .
11.	O Relatório de Auditoria 186/2019, da Controladoria-Geral da União (CGU) , ratificou o posicionamento do Tomador de Contas e, após serem emitidos o Certificado de Auditoria, o Parecer do Dirigente e o Pronunciamento Ministerial (peça 3, p. 3-10 e peça 7) , o processo foi remetido a esse Tribunal.
No âmbito deste Tribunal, foi lavrada a instrução inicial (peça 9) , a na qual se propôs realizar a citação de Renato Dutra da Silva (CPF XXX.988.508-XX) , Vito D'Alessio Neto (CPF XXX.914.358-XX) e Dialeto Latin American Documentary Ltda. (CNPJ 00.147.949/0001-19 - atualmente PASSARGADA PUBLICIDADE LTDA) , da seguinte forma:
	a) Irregularidade: não comprovação da boa e regular aplicação dos recursos federais repassados por força do Projeto Cultural Pronac 06-2806, em decorrência das seguintes falhas encontradas na execução física e financeira do projeto: a) não demonstração o cumprimento do plano de distribuição pactuado com o Ministério da Cultura; b) apresentação de documentos probatórios de despesas em discordância com o previsto na legislação vigente; c) ausência de documentos fiscais;
	b) Dispositivos violados: art. 70, parágrafo único, da Constituição Federal de 1988; arts. 15, 22 e 30 da IN STN 1/1997;
	c) Conduta: não apresentar documentos que evidenciassem a distribuição gratuita de 3.000 exemplares da obra 'Tropeiros na América', conforme plano de distribuição firmado no Pronac 06-2806; não apresentar os documentos probatórios das despesas com impressão da obra; não apresentar todos documentos probatórios de despesas conforme os normativos, visto que trouxe recibos emitidos por pessoa jurídica, quando deveriam ter sido emitidas notas fiscais; 
	d) Nexo de causalidade: a não apresentação dos documentos do cumprimento do plano de distribuição impediu a comprovação de que foi gerada a democratização do acesso à cultura e o benefício esperado à população, gerando danos ao erário; enquanto a não apresentação dos documentos comprobatórios de despesas conforme as exigências normativas e a não apresentação dos documentos relativos às despesas de impressão impediram o estabelecimento do nexo causal entre as despesas informadas com os recursos recebidos no âmbito do projeto Pronac 06-2806, resultando em uma presunção de dano ao erário;
	e.1) Culpabilidade de Renato Dutra da Silva: não há excludentes de ilicitude, de culpabilidade e de punibilidade; é razoável supor que tinha consciência da ilicitude de sua conduta; era exigível conduta diversa da praticada, qual seja, apresentar os documentos que evidenciassem a distribuição dos exemplares e documentos probatórios da execução financeira dos recursos conforme acordado;
	e.2) Culpabilidade de Vito D'Alessio Neto: não há excludentes de ilicitude, de culpabilidade e de punibilidade; é razoável supor que tinha consciência da ilicitude de sua conduta; era exigível conduta diversa da praticada, qual seja, apresentar os documentos que evidenciassem a distribuição dos exemplares e documentos probatórios da execução financeira dos recursos conforme acordado;
	e.3) Culpabilidade da organização Dialeto Latin American Documentary Ltda.: não há excludentes de ilicitude, de culpabilidade e de punibilidade; é razoável supor que a organização, por meio dos seus responsáveis, tinha consciência da ilicitude de sua conduta; era exigível da organização, por meio das decisões de seus responsáveis, conduta diversa da praticada, qual seja, era exigível conduta diversa da praticada, qual seja, apresentar os documentos que evidenciassem a distribuição dos exemplares e documentos probatórios da execução financeira dos recursos conforme acordado;
	f) Composição do débito:
	Data
	Valor (R$) 

	28/12/2007
	26.500,00

	24/10/2008
	15.000,00

	11/11/2008
	8.500,00

	30/03/2009
	15.000,00

	29/09/2009
	25.000,00

	30/09/2009
	5.000,00

	23/10/2009
	15.000,00

	29/12/2009
	35.000,00

	05/02/2010
	2.717,00

	30/03/2010
	5.000,00

	29/06/2010
	30.000,00

	29/09/2010
	30.000,00

	30/12/2010
	14.065,00

	30/12/2010
	420,00

Em cumprimento ao pronunciamento do titular da unidade técnica (peça 11) , foi promovida a citação dos responsáveis nos endereços constantes da Receita Federal (peças 15, 16, 171 18 e 19) , tendo apresentado alegações de defesa (peça 57) conjuntamente.
EXAME TÉCNICO
Alegações de defesa apresentadas pelos responsáveis Dialeto Latin American Documentary Ltda. (atualmente PASSARGADA PUBLICIDADE LTDA) , Renato Dutra da Silva e Vito D'Alessio Neto (peça 57) 
Em suas alegações de defesa, trazem relato dos fatos ocorridos no processo e dos documentos ligados a ele, cronologicamente (peça 57, p. 9-10) .
Informam que o processo de tomada de contas especial foi enviado para este Tribunal em novembro 2017 e que no ano seguinte, em 2018, foi realizada uma nova análise da prestação de contas do projeto pelo então Ministério da Cultura. Dizem que esta análise levou à aprovação das contas do projeto com ressalvas, após ser recolhido o débito levantado pelo MinC.
Relatam que o MinC não informou ao TCU acerca da aprovação das contas, já que nos autos do processo não se encontram documentos relativos ao ano de 2018.
Trazem como evidências do narrado os seguintes documentos, entre outros:
	a) Relatório de Reversão da Reprovação para Aprovação com Ressalva da Prestação de Contas n° 521/2018/G03/Passivo/SEFIC/MinC (peça 57, p. 18) ;
	b) Comunicado N°. 661/2018/G3/PASSIVO/SEFIC/MinC, enviado ao proponente informando a aprovação das contas do projeto (peça 57, p. 20) ;
	c) Portaria n° 678, de 24 de outubro de 2018, publicada no Diário Oficial da União (DOU) contendo a aprovação das contas (peça 20, p. 22) ;
	d) Laudo de Reconsideração, informando o a redução do valor a ser ressarcido (peça 57, p. 111-113) ;
	e) Ratificação do valor a ser ressarcido com a publicação no DOU (peça 57, p. 120-123) .
	f) Comprovantes de pagamento do valor devido (peça 57, p. 131-134) ;
	g) Imagens da tela do sistema Salic-Web, contendo a situação do projeto como aprovado (peça 57, p. 171-173) .
Em vista do narrado e dos documentos apresentados, requerem o arquivamento dos autos, com base no art. 218 do Regimento Interno do TCU, que prevê que 'provado o pagamento integral, o Tribunal expedirá quitação do débito ou da multa ao responsável, desde que o processo não tenha sido remetido para cobrança'.
Informam que pretende 'provar o alegado por todos os meios de provas admitidos no TCU, especialmente o depoimento pessoal dos RESPONSÁVEIS, pela juntada de documentos, perícia, ofícios, inquirição de testemunhas cujo rol segue ao final desta e depoimento pessoal das partes, sob pena de confissão' (peça 57, p. 15) 
Análise das alegações de defesa apresentadas pelos responsáveis
A citação dos responsáveis ocorreu devido à não comprovação da boa e regular aplicação dos recursos federais repassados por força do Projeto Cultural Pronac 06-2806, em decorrência das seguintes falhas encontradas na execução física e financeira do projeto: a) não demonstração o cumprimento do plano de distribuição pactuado com o Ministério da Cultura; b) apresentação de documentos probatórios de despesas em discordância com o previsto na legislação vigente; c) ausência de documentos fiscais;
Nos documentos enviados junto as alegações de defesa, verifica-se que foi impetrado recurso administrativo em novembro de 2017 (peça 57, p. 106-110) , por meio do qual foram apresentadas justificativas para as falhas na execução financeira identificadas pelo MinC que levaram à citação dos responsáveis por este Tribunal (apresentação de documentos probatórios de despesas em discordância com o previsto na legislação vigente e ausência de documentos fiscais) .
Por meio do Laudo de Reconsideração 773/2017/G03/Passivo/Sefic/MinC (peça 57, p. 111-117) , o Ministério acatou parcialmente as justificativas apresentadas, propondo a impugnação de apenas R$ 4.752,00, relativos à impressão das trezentas cópias do livro cuja distribuição às bibliotecas não foi comprovada (item 3.3 do laudo - peça 57, p. 114-115) .
Este valor foi restituído ao erário (peça 57, p. 131-134) e, em consulta ao Salic-Web, vemos que a situação do projeto foi de fato atualizada em 25/10/2018, sendo agora 'Prestação de contas aprovada após ressarcimento ao erário'. Informa-se no sistema que 'o projeto teve sua prestação de contas analisada e aprovado com ressalva, após o recolhimento do valor glosado ao FNC, por meio da Portaria nº 678 de 24/10/2018, seção 1, pág. 21 a 23, do Diário Oficial da União nº 206', corroborando as informações apresentadas pelos defendentes.
Entretanto, em que pese ter sido feito o ressarcimento ao erário dos valores impugnados pelo MinC, entendemos que ainda resta débito remanescente, ao contrário do que alegam os responsáveis em suas alegações de defesa.
Isso porque, além das falhas identificadas na execução financeira, os responsáveis foram citados por irregularidades na execução física do projeto, qual seja, a não demonstração do cumprimento do plano de distribuição pactuado com o Ministério da Cultura.
Quanto à distribuição do produto cultural, foi informado no recurso administrativo que estavam sendo enviadas 'as comprovações de envio dos exemplares para as 26 Bibliotecas indicadas pelo MinC' (peça 57, p. 109) . Todavia, no Laudo de Reconsideração 773/2017/G03/Passivo/Sefic/MinC, foi relatado que 'embora tenha sido indicado no texto do recurso (fl. 404) o anexo das declarações comprovando a remessa de exemplares para 26 bibliotecas indicadas pelo MinC, tais documentos não foram recebidos pelo Ministério' (grifo nosso - peça 57, p. 114) .
Nos demais documentos apresentados nas alegações de defesa, também não há documentos que comprovem a distribuição do livro ou menção ao recebimento de documentos deste tipo no MinC, pelo que se nota que segue sem comprovação a distribuição gratuita dos exemplares prevista no plano de distribuição do projeto (peça 57, p. 32) .
O objetivo da Lei Rouanet, ao incentivar projetos culturais, é a promoção do livre acesso à cultura (art. 1º, Lei 8.313/1991) . No caso do Pronac 06-2806, essa promoção ocorreria por meio da distribuição gratuita de parte dos exemplares da obra produzida a instituições, distribuição esta que não foi comprovada nem mesmo com o recurso apresentado na fase interna.
A jurisprudência deste Tribunal é no sentido de que a mera execução do objeto conveniado não é suficiente para aprovar as contas do gestor responsável, sendo necessário que haja, de fato, os benefícios à população e atinja os fins para os quais foi proposto (Acórdão 8248/2013-TCU-Primeira Câmara, Relator: WALTON ALENCAR RODRIGUES) .
Desta forma, mesmo que o proponente tenha comprovado que houve a edição da obra e tenha conseguido resolver as pendências na execução financeira, como não foi possível atestar que foi gerado o benefício esperado à população (promoção do acesso à cultura) , ainda continua caracterizada a não comprovação da boa e regular aplicação dos recursos repassados por força do projeto, devendo ser o valor captado integralmente restituído aos cofres públicos, abatendo-se os valores já restituídos na fase interna do processo (peça 57, p. 131-134) .
Por fim, quanto ao pedido de prova testemunhal, informa-se que as normas contidas tanto na Lei 8.443/1992 quanto no Regimento Interno do TCU disciplinam e operacionalizam a aplicação dos princípios constitucionais do contraditório e da ampla defesa nos processos desenvolvidos nesta Corte de Contas, de forma a preservar a viabilidade do controle externo das despesas públicas, que também tem sede constitucional.
Não se harmonizam com esse controle, cujo caráter é eminentemente administrativo, as formalidades do processo judicial, o que poderia gerar atrasos que privariam sua atuação de qualquer eficácia. Por isso, a legislação preferiu, legitimamente, a aceitação somente de provas sob a forma escrita, dispensando a convocação de testemunhas ou peritos, o que confere ao processo a necessária agilidade. Destaque-se ainda que a produção de provas periciais e testemunhais não advém da Constituição, mas decorre do Código de Processo Civil, cuja aplicabilidade nos processos deste Tribunal é subsidiária.
Pelo exposto, propõe-se rejeitar as alegações de defesa apresentadas pelos responsáveis, uma vez que mesmo tendo conseguido afastar as irregularidades na execução financeira do projeto pelas quais os responsáveis foram citados, não foram suficientes para afastar o débito a eles imputado, já que permaneceu sem comprovação a execução física do projeto. Propõe-se que suas contas serem julgadas irregulares, mantendo a impugnação dos valores e aplicando-lhes a multa prevista no art. 57 da Lei 8.443/1992
Prescrição da Pretensão Punitiva
Vale ressaltar que a pretensão punitiva do TCU, conforme Acórdão 1441/2016-TCU-Plenário, Relator: Benjamin Zymler, que uniformizou a jurisprudência acerca dessa questão, subordina-se ao prazo geral de prescrição indicado no art. 205 do Código Civil, que é de dez anos, contado da data de ocorrência da irregularidade sancionada, nos termos do art. 189 do Código Civil, sendo este prazo interrompido pelo ato que ordenar a citação, a audiência ou a oitiva dos responsáveis.
No caso em exame, não ocorreu a prescrição, visto que o projeto teve vigência até 30/06/2011 e o ato que ordenou a citação foi lavrado em 6/11/2020 (peça 11) .
CONCLUSÃO
Em face da análise promovida na seção 'Exame Técnico', verifica-se que os responsáveis Dialeto Latin American Documentary Ltda. (CNPJ 00.147.949/0001-19 - atualmente PASSARGADA PUBLICIDADE LTDA) , Renato Dutra da Silva (CPF XXX.892.718-XX) e Vito D'Alessio Neto (CPF XXX.914.358-XX) não lograram êxito em comprovar a boa e regular aplicação dos recursos que lhes foram repassados. Por isso, suas alegações de defesa devem ser rejeitadas.
Vale ressaltar que a jurisprudência pacífica nesta Corte é no sentido da imprescritibilidade das ações de ressarcimento ao erário (Súmula TCU 282) . Dessa forma, identificado dano ao erário, devese instaurar e julgar o processo de tomada de contas especial para responsabilizar seus agentes causadores, respeitando o direito ao contraditório e à ampla defesa, independentemente de quando ocorreram os atos impugnados.
Verifica-se também que não houve a prescrição da pretensão punitiva, conforme análise já realizada.
Por fim, diante da análise realizada no 'exame técnico', propõe-se que a matriz de responsabilização passe a ser a constante no Anexo I.
PROPOSTA DE ENCAMINHAMENTO
Diante do exposto, submetemos os autos à consideração superior, propondo ao Tribunal:
rejeitar as alegações de defesa apresentadas por Dialeto Latin American Documentary Ltda. (CNPJ 00.147.949/0001-19 - atualmente PASSARGADA PUBLICIDADE LTDA) , Renato Dutra da Silva (CPF XXX.892.718-XX) e Vito D'Alesio Neto (CPF XXX.914.358-XX) ;
julgar irregulares, nos termos dos arts. 1º, inciso I, 16, inciso III, alíneas 'b' e 'c', da Lei 8.443/1992, c/c os arts. 19 e 23, inciso III, da mesma Lei, as contas de Dialeto Latin American Documentary Ltda. (CNPJ 00.147.949/0001-19 - atualmente PASSARGADA PUBLICIDADE LTDA) , Renato Dutra da Silva (CPF XXX.892.718-XX) e Vito D'Alesio Neto (CPF XXX.914.358-XX) ;
condenar Dialeto Latin American Documentary Ltda. (CNPJ 00.147.949/0001-19 - atualmente PASSARGADA PUBLICIDADE LTDA) , Renato Dutra da Silva (CPF XXX.892.718-XX) e Vito D'Alesio Neto (CPF XXX.914.358-XX) ao pagamento solidário da importância a seguir especificada, atualizada monetariamente e acrescida dos juros de mora, calculada a partir da data discriminada até a data da efetiva quitação do débito, fixando-lhe o prazo de quinze dias, para que comprove, perante o Tribunal, o recolhimento da referida quantia aos cofres do Fundo Nacional de Cultura, nos termos do art. 23, inciso III, alínea 'a', da citada lei, c/c o art. 214, inciso III, alínea 'a', do Regimento Interno do TCU. 
	Data
	Valor (R$) 
	Tipo

	28/12/2007
	26.500,00
	D

	24/10/2008
	15.000,00
	D

	11/11/2008
	8.500,00
	D

	30/03/2009
	15.000,00
	D

	29/09/2009
	25.000,00
	D

	30/09/2009
	5.000,00
	D

	23/10/2009
	15.000,00
	D

	29/12/2009
	35.000,00
	D

	05/02/2010
	2.717,00
	D

	30/03/2010
	5.000,00
	D

	29/06/2010
	30.000,00
	D

	29/09/2010
	30.000,00
	D

	30/12/2010
	14.065,00
	D

	30/12/2010
	420,00
	D

	01/06/2018
	2.277,66
	C

	29/06/2018
	2.323,56
	C

	05/09/2018
	2.323,57
	C

	05/10/2018
	2.332,00
	C

aplicar aos responsáves Dialeto Latin American Documentary Ltda. (CNPJ 00.147.949/0001-19 - atualmente PASSARGADA PUBLICIDADE LTDA) , Renato Dutra da Silva (CPF XXX.892.718-XX) e Vito D'Alesio Neto (CPF XXX.914.358-XX) , individualmente, a multa prevista no art. 57 da Lei 8.443/1992 c/c o art. 267 do Regimento Interno do TCU, fixando-lhes o prazo de quinze dias, a contar da notificação, para que comprovem, perante o Tribunal (art. 214, III, alínea 'a', do Regimento Interno do TCU) , o recolhimento da dívida aos cofres do Tesouro Nacional, atualizada monetariamente desde a data do acórdão que vier a ser proferido por este Tribunal até a data do efetivo recolhimento, se paga após o vencimento, na forma da legislação em vigor;
autorizar, desde logo, a cobrança judicial das dívidas, caso não atendida a notificação, na forma do disposto no art. 28, inciso II, da Lei 8.443/1992;
autorizar também, desde logo, se requerido, com fundamento no art. 26, da Lei 8.443, de 1992, c/c o art. 217, §§ 1º e 2º do Regimento Interno do TCU, o parcelamento da (s) dívida (s) em até 36 parcelas, incidindo, sobre cada parcela, corrigida monetariamente, os correspondentes acréscimos legais, fixando-lhe o prazo de quinze dias, a contar do recebimento da notificação, para comprovar, perante o Tribunal, o recolhimento da primeira parcela, e de trinta dias, a contar da parcela anterior, para comprovar os recolhimentos das demais parcelas, devendo incidir, sobre cada valor mensal, atualizado monetariamente, os juros de mora devidos, no caso do débito, na forma prevista na legislação em vigor, alertando o responsável de que a falta de comprovação do recolhimento de qualquer parcela importará o vencimento antecipado do saldo devedor, nos termos do § 2º do art. 217 do Regimento Interno deste Tribunal; 
enviar cópia do Acórdão a ser prolatado, bem como do Relatório e do Voto que o fundamentarem à Procuradoria da República no Estado de SP, nos termos do à § 3º do art. 16 da Lei 8.443/1992, c/c o § 7º do art. 209 do Regimento Interno do TCU, para adoção das medidas cabíveis;
enviar cópia do Acórdão que vier a ser proferido ao Secretaria Especial da Cultura e aos responsáveis, para ciência, informando que a presente deliberação, acompanhada do Relatório e do Voto que a fundamenta, está disponível para a consulta no endereço www.tcu.gov.br/acordaos, além de esclarecer que, caso requerido, o TCU poderá fornecer sem custos as correspondentes cópias, de forma impressa."
2.	O Ministério Público de Contas, por meio do Procurador Júlio Marcelo de Oliveira, manifestou concordância com a proposta de encaminhamento da SecexTCE. Transcrevo trechos do parecer:
"O projeto Pronac 06-2806 - 'Tropeiros' foi aprovado pelo Ministério da Cultura (MinC) com vistas à edição e à distribuição de 3.000 exemplares de um livro com imagens do fotógrafo Vito D'Alessio (peça 4, pp. 19 e 24) , e o plano de distribuição previa o seguinte (peça 4, p. 37) :

De acordo com o Relatório Final, de 19/9/2011, acostado à prestação de contas, os comprovantes de entrega dos exemplares das obras seriam oportunamente remetidos ao MinC, conforme segue (peça 4, pp. 93/7) :
'1. Objetivos e Metas
                   1.1. Realização dos Objetivos e das Metas
 (...) 
Especificações Técnicas Executadas em 2011:
 (...) 
Tiragem: 3.000 exemplares
Além da remessa legal para a Fundação Biblioteca Nacional (240 exemplares) , seguirão logo após a entrega desta Prestação de Contas, as remessas para a Biblioteca Fundação Casa de Rui Barbosa (1 exemplar) , para a Gerência de Avaliação de Resultados (8 exemplares) , para as Bibliotecas Públicas (54 exemplares) e para a Gerência de Análise e Aprovação de Projetos (2 exemplares) .
Encaminharemos os comprovantes de recebimento pelos destinatários, tão logo sejam enviados para comporem a Prestação de Contas Final.' 
Cerca de três anos depois, mediante o Ofício 269/2014, de 21/11/2014, o ministério promoveu diligência sobre a prestação de contas e fez cobranças à empresa (peça 4, p. 99, e peça 57, p. 54) :
'1. Tendo em vista a análise do cumprimento do objeto de seu projeto cultural, faz-se necessário que sejam encaminhados a esta Gerência os documentos/informações abaixo relacionados, em razão dos materiais comprobatórios existentes no projeto serem insuficientes à análise técnica: 
a) Comprovar a distribuição gratuita do livro 'Tropeiros na América', visto que não constam no projeto os comprovantes de recebimento das instituições beneficiadas, no entanto houve um gasto de R$ 3.480,00 referente à distribuição para bibliotecas [Recibo 1110, peça 3, p. 4, e peça 4, pp. 84, 86, 124, 127, 129 e 136]. Enviar ao MinC declarações, recibos de entrega ou outros que evidenciem a execução do plano de distribuição; 
b) Informar se houve execução de divulgação em jornal, revista e internet. 
2. As informações anteriormente citadas deverão ser enviadas no prazo máximo de 20 (vinte) dias, a contar da data de recebimento, para o endereço SCS Quadra 09, Ed. Parque Cidade Corporate, Torre 'B', 11º andar - Brasília/DF - CEP n° 70.308-200. 
3. Após o atendimento a esta demanda, na continuidade da análise dos autos do processo, outros documentos e/ou informações poderão ser solicitados. As instruções e legislações vigentes, bem como este ofício, encontram-se disponíveis no endereço wwvv.cultura.gov.br, link Salic Web.'
No Relatório de Execução 58/2014, de 3/12/2014, o MinC reafirmou que o proponente não demonstrara 'a execução do plano de distribuição e divulgação supostamente realizados' (peça 4, p. 105, item 7) , informação que também constou do Laudo Final 48/2015, relativo ao exame da prestação de contas (peça 4, pp. 143/6, item 2) .
No âmbito desta Corte, as alegações de defesa foram apresentadas pelos três responsáveis solidários em petição única (peça 57) , a qual mereceu adequada análise da SecexTCE, na derradeira instrução, à peça 67 [...]
De fato, o ministério aprovou a prestação de contas 'após ressarcimento ao erário' (peça 24 e peça 57, pp. 131/4) , mas a distribuição dos livros não restou comprovada. Não há evidência, nos autos, portanto, de que foram gerados a democratização do acesso à cultura e o benefício esperado à população, como bem ponderou a unidade técnica. 
Nos termos da jurisprudência assente nesta Corte, também aplicável, por analogia, aos projetos Pronac, que são custeados com recursos públicos originários de renúncia fiscal:
'A aprovação da prestação de contas pelo órgão repassador dos recursos do convênio não vincula a apreciação da matéria pelo TCU, podendo o Tribunal, nos limites de sua competência constitucional e legal, decidir de forma diversa com base nos elementos probatórios reunidos nos autos.' (Acórdão 10846/2018-TCU-Primeira Câmara | Relator: BRUNO DANTAS) 
'O TCU, em sede de análise de prestação de contas de convênios, exerce sua competência de forma independente e não se vincula a pareceres de concedentes ou repassadores de recursos públicos federais ou a decisões de Tribunais de Contas Estaduais.' (Acórdão 2245/2014-TCU-Plenário | Relator: JOSÉ JORGE) 
'O princípio da independência das instâncias permite ao TCU apreciar, de forma plena, a boa e regular gestão dos recursos públicos federais, mesmo nos casos em que as irregularidades também estejam sendo apuradas em outras instâncias administrativas ou judiciais. O juízo administrativo só se vincula ao penal quando neste último é afirmada, categoricamente, a inexistência do fato ou que o acusado não foi o autor do ilícito.' (Acórdão 30/2016-TCU-Plenário | Relator: AUGUSTO NARDES) 
'A aprovação da prestação de contas no âmbito da entidade concedente não vincula a apreciação da matéria pelo TCU, podendo o Tribunal, nos limites de sua competência constitucional e legal, decidir de forma diversa com base nos elementos probatórios reunidos nos autos.' (Acórdão 2386/2015-TCU-Segunda Câmara | Relator: BENJAMIN ZYMLER) 
'O parecer do concedente não vincula o juízo do TCU, dadas a jurisdição e a competência privativa deste Tribunal.' (Acórdão 2283/2011-TCU-Segunda Câmara | Relator: AROLDO CEDRAZ) 
'O fato de as contas terem sido aprovadas no âmbito da entidade concedente, ou de a entidade ter dispensado a reposição de verbas, em nada vincula entendimento divergente na apreciação da matéria pelo TCU.' (Acórdão 4221/2010-TCU-Primeira Câmara | Relator: MARCOS BEMQUERER) 
III
Em face do que restou apurado nos autos, o Ministério Público de Contas manifesta-se de acordo com a proposição oferecida pela SecexTCE (peças 67 a 69) , sugerindo apenas os seguintes ajustes no encaminhamento à peça 67, item 40:
a) nas alíneas 'a' a 'd', passe a constar 'Vito D'Alessio Neto', em vez de 'Vito D'Alesio Neto', conforme grafia à peça 4, pp. 31/5 (contrato social) , e à peça 13 (CPF) ; 
b) na alínea 'c', também seja abatida, do valor da dívida, a quantia de R$ 35,60, recolhida em 6/9/2011 (peça 4, pp. 82, 89, 92 e 113) ."
	É o relatório.

Cristovao Gomes Marques da Silva (305983/OAB-SP), representando Passargada Publicidade Ltda., Renato Dutra da Silva e Vito D'Alessio Neto

Procurador Júlio Marcelo de Oliveira

TOMADA DE CONTAS ESPECIAL. INCENTIVO FISCAL DA LEI ROUANET. AUSÊNCIA DE COMPROVAÇÃO DA CORRETA APLICAÇÃO DOS RECURSOS. CITAÇÃO. REJEIÇÃO DAS ALEGAÇÕES DE DEFESA. IRREGULARIDADE DAS CONTAS. DÉBITO. MULTA.

TOMADA DE CONTAS ESPECIAL (TCE)

Secretaria de Controle Externo de Tomada de Contas Especial (SecexTCE)

Em exame tomada de contas especial instaurada pelo Ministério da Cultura (MinC) em desfavor da entidade Dialeto Latin American Documentary Ltda. - atualmente denominada Passargada Publicidade Ltda. - e de seu dirigente, Renato Dutra da Silva, em razão da não comprovação da regular aplicação de recursos captados mediante incentivo fiscal da Lei Rouanet para o projeto cultural intitulado "Tropeiros", que visava à edição e distribuição de 3.000 exemplares de um livro com imagens do fotógrafo Vito D'Alessio.
A captação dos recursos se deu entre dezembro/2007 e dezembro/2010, totalizando o valor de R$ 227.202,00. A prestação de contas foi apresentada em setembro/2011.
A tomada de contas foi instaurada em decorrência da impugnação parcial das despesas realizadas e da ausência de comprovação da distribuição do produto cultural. Devidamente instruída a TCE no âmbito do MinC, concluiu-se pela ocorrência de dano ao erário no valor histórico de R$ 141.545,00, sob a responsabilidade solidária da entidade e de seu dirigente.
Encaminhados os autos a esta Corte, foi promovida a citação daqueles responsáveis e do outro sócio administrador, Vito D'Alessio Neto. A irregularidade pela qual foram ouvidos não se restringiu ao que havia sido apontado pelo Tomador de Contas, mas contemplou: (i) a não demonstração do cumprimento do plano de distribuição pactuado com o Ministério da Cultura; (ii) a apresentação de documentos probatórios de despesas em discordância com o previsto na legislação vigente; e (iii) a ausência de documentos fiscais.
Em peça única de alegações de defesa, os responsáveis apresentaram argumentos que foram considerados insuficientes para afastar a irregularidade, tanto pela SecexTCE quanto pelo Ministério Público junto ao TCU - MPTCU. Anuo, integralmente, às conclusões constantes dos pareces precedentes, transcritos no relatório que acompanha este voto, incorporando-os às minhas razões de decidir.
Em essência, os responsáveis solicitam o arquivamento dos autos com base na comprovação de que, posteriormente à conclusão da fase interna da TCE, o Ministério da Cultura reverteu a reprovação do projeto, que passou a receber a chancela de "aprovado com ressalva", após o recolhimento do débito, reduzido a R$ 4.752,00.
O laudo que fundamentou essa decisão (peça 57, pp. 112 a 117) considerou que a parcela impugnada deveria se restringir apenas ao custo de impressão da quantidade livros que, nos termos do Plano de Trabalho, deveriam ter sido distribuídos a bibliotecas indicadas pelo Ministério - 300 exemplares, dentro de um total de 3.000.
Esse entendimento não merece prosperar.
Como bem apontado pela unidade instrutora e destacado pelo parecer do MPTCU, não há nos autos a comprovação de distribuição de um único exemplar. Ou seja, não há qualquer demonstração de que o objetivo do projeto - o acesso à cultura pela população - tenha sido alcançado.
Por fim, quando o processo já encontrava pautado nesta sessão, os responsáveis protocolaram o documento que foi anexado às peças 71/72, solicitando concessão de novo prazo de 180 dias para comprovação da execução do objeto. Alegam extravio de documentos, decorrente de inundação em seu escritório ocorrida em 2017 - fato que não havia sido mencionado anteriormente nos autos - assim como dificuldades para obtenção de comprovantes de distribuição dos livros em razão da pandemia. 
O expediente deve ser conhecido como mera petição e indeferido por ausência de previsão legal ou regimental. O prazo para apresentação da prestação de contas correu há 10 anos. Após a citação dos responsáveis, concedi por duas vezes prorrogação do prazo para apresentação das alegações de defesa, de forma que não houve qualquer restrição à ampla defesa e ao contraditório. 
Ou seja, os responsáveis tiveram plena oportunidade para trazer ao Tribunal o acervo probatório da efetiva execução física do projeto, mas não apresentaram qualquer documento capaz de elidir o dano. Dessa forma, a solicitação para nova prorrogação se apresenta como medida de caráter meramente protelatório.
	Com efeito, acolho na íntegra a proposta de deliberação formulada pela SecexTCE e pelo MPTCU e VOTO pela adoção da minuta de acórdão que submeto a este Colegiado.
TCU, Sala das Sessões, em 19 de outubro de 2021.
JORGE OLIVEIRA 
Relator